ACORDAO-COMPLETO-2335076

ACÓRDÃO 2306/2019 ATA 38/2019 - PLENÁRIO

VISTOS, relatados e discutidos estes autos do Recurso de Reconsideração interposto pela Federação das Associações Comerciais e Empresariais do Estado de Minas Gerais - Federaminas, e pelos Srs. Arthur Lopes Filho e Charles Lofti, em face do Acórdão 2909/2016-TCU-Plenário, por meio do qual suas contas foram julgadas irregulares, com condenação em débito solidário e aplicação de multa, tendo em vista a impugnação total das despesas referentes ao Convênio 261/2004.
ACORDAM os Ministros do Tribunal de Contas da União, reunidos em Sessão do Plenário, ante as razões expostas pelo Relator, com fundamento nos art. 32, inciso I e 33, da Lei 8.443/1992, c/c o art. 285, caput, do Regimento Interno/TCU, em:
9.1. não conhecer do Recurso de Reconsideração interposto por Arthur Lopes Filho e Charles Lotfi, por restar intempestivo e não apresentar fatos novos;
9.2. conhecer do Recurso de Reconsideração interposto pela Federação das Associações Comerciais e Empresariais do estado de Minas Gerais, para, no mérito, negar-lhe provimento, mantendo-se em seus exatos termos a deliberação recorrida.
9.3. comunicar aos recorrentes que se encontra autorizado o pagamento parcelado do débito e da multa, nos termos do item 9.6 do acórdão recorrido;
9.4. dar ciência da presente deliberação aos recorrentes.

Recurso de reconsideração interposto contra acórdão que julgou as contas do recorrente irregulares, com condenação em débito e aplicação de multa, em razão da impugnação total das despesas do convênio destinado ao apoio para a realização da feira "Federaminas Mostra Minas".

Ministério do Turismo e Governo do Estado de Minas Gerais.

3. Recorrentes: Federação das Associações Comerciais e Empresariais do Estado de Minas Gerais - Federaminas (17.449.612/0001-69), Arthur Lopes Filho (XXX.445.096-XX) e Charles Lotfi (XXX.148.656-XX).

13.1. Ministros presentes: José Mucio Monteiro (Presidente), Benjamin Zymler, Aroldo Cedraz (Relator), Raimundo Carreiro e Bruno Dantas.
13.2. Ministros-Substitutos convocados: Augusto Sherman Cavalcanti e Marcos Bemquerer Costa.

ACORDAO-COMPLETO-2401859

Acórdão de Relação 1016/2020 - Plenário

Acórdão de Relação

ACORDAO-COMPLETO-2460758

Acórdão de Relação 452/2021 - Plenário

ACORDAO-COMPLETO-2416122

Acórdão de Relação 1786/2020 - Plenário

AROLDO CEDRAZ

Ministra Ana Arraes.

Adoto como Relatório a bem lançada instrução de mérito da auditora federal de controle externo responsável pelo exame do feito no âmbito da Secretaria de Recursos (peça 159) , cuja proposta de encaminhamento contou com a anuência do corpo dirigente da referida unidade técnica (peças 160/161) e do representante do Ministério Público de Contas (peça 162) :
"INTRODUÇÃO
Trata-se de recurso de reconsideração interposto pela Federação das Associações Comerciais e Empresariais do Estado de Minis Gerais (peça 73, 88, 89, 116-120) , contra o Acórdão 2909/2016-TCU-Plenário (peça 69) , relatado pela Ministra Ana Arraes, com o seguinte teor:
ACORDAM os ministros do Tribunal de Contas da União, reunidos em sessão do Plenário, ante as razões expostas pela relatora, com fundamento nos artigos 16, inciso III, alínea "c", 19, caput, 23, inciso III, 57 e 60 da Lei 8.443/1992, em:
9.1. julgar irregulares as contas de Arthur Lopes Filho, Charles Lotfi e da Federaminas; 
9.2 condená-los solidariamente ao pagamento da importância abaixo especificada:
	Valor original (R$) 
	Data da ocorrência

	50.000,00
	24/02/2005

Valor atualizado com juros até 8/3/2016: R$ 173.448,03
9.3. aplicar-lhes multas individuais de R$ 10.000,00 (dez mil reais) , a serem recolhidas aos cofres do Tesouro Nacional, com atualização monetária, calculada da data deste acórdão até a data do pagamento, se este for efetuado após o vencimento do prazo abaixo estipulado; 
9.4. fixar prazo de 15 (quinze) dias para que comprovem perante este Tribunal o recolhimento da dívida aos cofres do Tesouro Nacional, atualizada monetariamente e acrescida de juros de mora calculados a partir da data indicada até a data do efetivo recolhimento e com o abatimento de valores acaso já satisfeitos, nos termos da legislação vigente; 
9.5. autorizar a cobrança judicial das dívidas, caso não atendidas as notificações;
9.6. autorizar o pagamento das dívidas em até 36 (trinta e seis) parcelas mensais consecutivas, caso venha a ser solicitado pelos responsáveis antes do envio do processo para cobrança judicial; 
9.7. fixar o vencimento da primeira parcela em 15 (quinze) dias a contar do recebimento das notificações e o das demais a cada 30 (trinta) dias, com incidência dos respectivos encargos legais sobre o valor de cada parcela; 
9.8 alertar aos responsáveis que a inadimplência de qualquer parcela acarretará vencimento antecipado do saldo devedor; 
9.9. considerar graves as infrações cometidas por Arthur Lopes Filho e por Charles Lotfi, nos termos do art. 60 da Lei 8.443/1992, e inabilitá-los para exercício de cargo em comissão ou função de confiança no âmbito da Administração Pública Federal pelo período de 5 (cinco) anos; 
9.10. encaminhar cópia deste acórdão, acompanhado do relatório e do voto que o fundamentaram, ao procurador-chefe da Procuradoria da República no Estado de Minas Gerais e ao Ministério do Turismo, nos termos do § 3º do art. 16 da Lei 8.443/1992. 
HISTÓRICO
2. Cuidam os autos de tomada de contas especial, instaurada pelo Ministério do Turismo, em desfavor da Federac¿a¿o das Associac¿o¿es Comerciais e Empresariais do Estado de Minas Gerais (Federaminas) , e dos Srs. Arthur Lopes Filho e Charles Lotfi, ex-Presidente e ex-Diretor-Tesoureiro da entidade, respectivamente, em razão da impugnação total das despesas do Convênio 261/2004 (peça 1, p. 125-143) .
2.1. A referida avença tinha por objeto prover apoio para a realização da feira "Federaminas Mostra Minas", conforme cláusula primeira do termo do convênio (peça 1, p. 113 e 125) , por meio do financiamento da confecção de material promocional, locação de veículos, montagem dos estandes e locação do local do evento. 
2.2. O convênio teve vigência de 1/11/2004 a 28/4/2005 (peça 1, p. 153) e previa a apresentação da prestação de contas até 27/6/2005, conforme a cláusula terceira, do parágrafo segundo, do termo de Convênio 261/2004 (peça 1, p. 131) . 
2.3. Os recursos federais foram repassados em uma única parcela, no valor de R$ 50.000,00, emitida em 22/2/2005 (peça 1, p. 169) , creditado na conta específica em 24/2/2005 (peça 1, p. 189) .
2.4. A prestação de contas foi apresentada dentro do prazo, em 23/5/2005 (peça 1, p. 175- 247) , mas com a documentação incompleta, conforme constatou a Nota Técnica de Análise nº 42 do MTur, em 8/2/2007 (peça 1, p. 255) . 
2.5. A entidade e seus gestores foram responsabilizados pelas seguintes irregularidades: (i) fortes indícios de desvio de conduta e de fraude, em decorrência de possível falsidade ideológica, com manipulação de datas informadas, que culminaram com a realização de despesas não autorizadas; e (ii) não comprovação da regular aplicação dos recursos transferidos, em razão da ausência de documentos exigidos na prestação de contas, que impossibilitava a formação de juízo quanto à regular execução físico-financeira do objeto do convênio.
2.6. Em especial, foi observada "inconsiste¿ncia da argumentac¿a¿o da defesa quando diz que o evento se iniciou em 13/10/2004 e teve durac¿a¿o de quase duas semanas, pois, sendo assim, seu te¿rmino se daria 14 dias depois, em 27/10/2004, portanto, antes de 1o/11/2004, data alegada pela defesa como ini¿cio da apresentac¿a¿o do objeto do conve¿nio ao pu¿blico". Tambe¿m "na¿o trouxe qualquer prova documental ou material que comprovasse a ocorre¿ncia deste evento". Restou, assim, caracterizada a grave irregularidade de fraude na celebrac¿a¿o do conve¿nio "para se ressarcir de despesas realizadas antes da sua assinatura e vige¿ncia" (peça 70, p. 1) .
2.7. No âmbito do TCU, os responsáveis foram devidamente citados (peças 7 a 9, 10 a 13, 36 a 38, 40 a 42 e 48) e apresentaram suas alegações de defesa (peças 23, 24, 49, 53, 57 e 58) , as quais foram rejeitadas. Decidiu-se, então, por meio do Acórdão 2909/2016-TCU-Plenário (peça 69) , transcrito anteriormente, julgar irregulares as contas dos responsáveis, condenando-os ao ressarcimento do débito, além de aplicar-lhes multa individual e inabilitar os gestores para exercício de cargo em comissão ou função de confiança no âmbito da Administração Pública Federal pelo período de cinco anos.
2.8. Não satisfeito com o julgado, a Federação das Associações Comerciais e Empresariais do Estado de Minas Gerais interpôs recurso de reconsideração (peças 73, 88, 80, 116-120) , objeto do presente exame.
2.9. Não foram conhecidos os recursos de reconsideração interpostos por Arthur Lopes Filho e Charles Lotfi, por restarem intempestivos e não apresentarem fatos novos supervenientes ou qualquer outro documento idôneo que pudessem excetuar essa condição, nos termos do artigo 32, parágrafo único e inciso I, da Lei 8.443/92, c/c o artigo 285, caput e §2º, do RI/TCU (peças 112, 122 e 144) .
ADMISSIBILIDADE
3. Reitera-se o exame preliminar de admissibilidade (peça 123) , ratificado pelo então Ministro-Relator (peças 126 e 158) , que concluiu pelo conhecimento do recurso, suspendendo-se os efeitos dos itens 9.1, 9.2, 9.3, 9.4 e 9.5 do Acórdão 2909/2016-TCU-Plenário em relação ao recorrente e aos responsáveis com ele condenados em solidariedade, com fundamento nos artigos 277, I, e 278, caput e § 1º, do Regimento Interno do TCU.
MÉRITO
4.	Delimitação
4.1. Constitui objeto do recurso verificar as seguintes questões:
a) se é cabível a responsabilização solidária da Federação (peça 73, p. 2) ;
b) se foram observados os princípios da ampla defesa e do contraditório (peça 73, p. 5) ;
c) se é possível aferir a boa-fé da entidade, e por consequência, reduzir juros e multa (peça 73, p. 4 e 10) .
5.	Da responsabilização da Federaminas
5.1. A recorrente argui pela sua ausência de responsabilização sobre as irregularidades apuradas, tendo em vista os seguintes argumentos: 
a) o ex-presidente da Federaminas foi oficiado em nome da entidade pelo MTur em 31/07/2007 para complementar a documentação anteriormente apresentada, todavia, o mesmo se manteve inerte. Neste ponto frise-se que a Federaminas, por ser dotada de personalidade jurídica, por obvio depende de seus dirigentes para a materialização de qualquer providencia e, em decorrência da omissão dos mesmos, a Federação foi prejudicada;
b) os dirigentes à época extrapolaram os interesses da entidade com a conduta omissiva, sendo que tais condutas displicentes diferem dos objetivos da Federação e contrariaram as previsões do estatuto da Federaminas, inclusive quanto aos deveres do presidente previstos no artigo 27 de seu estatuto;
c) o instituto da desconsideração da personalidade jurídica deve ser observado sob a ótica reversa considerando que os dirigentes da recorrente, extrapolando os interesses da entidade, furtaram-se das obrigações assumidas perante a pessoa jurídica gerida e se esquivaram do dever de apresentação de documentação complementar para a prestação das contas, desta feita, não pode ser imputada à recorrente a responsabilidade pelas atitudes alheias praticadas em seu nome;
d) coaduna com a tese esposada este Egrégio Tribunal de Contas da União que neste sentido já decidiu nos seguintes Acórdão 1299/2009-TCU-Primeira Câmara, relatado pelo Ministro Augusto Nardes, 3665/2012 - Segunda Câmara, relatado pelo Ministro Aroldo Cedraz;
e) a Federaminas, ao tomar conhecimento sobre as restrições ao recebimento de recursos, voluntariamente procurou o TCU, e, recebendo a notificação pertinente, providenciou dar encaminhamento à questão;
f) a Federação foi imensamente prejudicada pela atitude dolosa dos seus antigos dirigentes, tendo em vista que os mesmos obtiveram a posse inicial de tais documentos e após o encerramento do mandato os mesmos omitiram a informação de ausência de aprovação das contas prestadas;
g) à época dos fatos, a Secex Minas emitiu parecer concluindo pela regularidade das contas prestadas. Com isso, em relação à documentação, o dever de guarda dos documentos ultrapassou os cinco anos após a aprovação das contas, previstos no art. 30, § 1.º da IN STN 01/1997;
h) se realmente houve fraude, essa foi praticada por seus antigos dirigentes em desacordo com os normativos da entidade;
i) se há alguma responsabilidade, a mesma deve ser imputada aos ex-dirigentes da recorrente, conforme entendimento esposado no Acórdão 1299/2009-TCU-Primeira Câmara, relatado pelo Ministro Augusto Nardes.
Análise
5.2. Não merece guarida as alegações apresentadas.
5.3. Os acórdãos citados na defesa contemplam outras sortes de irregularidades e situações fáticas, não constituindo autênticos precedentes a serem replicados no processo em causa. Os Acórdãos referidos envolvem entidades públicas e não fazem referência à alegada desconsideração da personalidade jurídica.
5.4. Por oportuno, vale registrar que a desconsideração da personalidade jurídica não exclui a responsabilização da empresa, mas sim, serve ao propósito de responsabilizar, em regime de solidariedade com a empresa, os agentes envolvidos.
5.5. Quando cabível a aplicação da teoria da desconsideração da personalidade jurídica da empresa ao caso concreto, com fundamento no art. 50 do Código Civil e em jurisprudência pacífica desta corte de contas (Acórdão 356/2016-TCU-Plenário, relatado pelo Ministro José Múcio Monteiro, 6.256/2016 - 1ª Câmara, relatado pelo Ministro Bruno Dantas e 8.603/2016 - 2ª Câmara, da relatoria do Ministro Vital do Rego) , também devem figurar no polo passivo do débito os responsáveis pela atuação que derem causa ao dano ao erário. 
5.6. Outrossim, a responsabilidade da Federaminas decorre da Súmula TCU 286, a qual estabelece que a pessoa jurídica de direito privado, destinatária de transferências voluntárias de recursos federais realizadas com vista à consecução de uma finalidade pública, responde solidariamente com seus administradores pelos danos causados ao erário na aplicação desses recursos. 
5.7. Nesse sentido, se a entidade e os administradores estão coobrigados na prestação de contas dos recursos públicos, o prejuízo ao Erário decorrente do manejo irregular de tais valores deve ser atribuído a ambos. Essa é a orientação do Tribunal, conforme demonstrado nos seguintes precedentes, entre outros: Acórdão 5678/2010-TCU-Segunda Câmara, relatado pelo Ministro Benjamin Zymler, 2.811/2010-Plenário e 4.780/2011-1ª Câmara, relatados pelo Ministro Weder de Oliveira.
5.8. A Federaminas tinha ciência da necessidade de apresentação de documentação complementar à prestação de contas, uma vez que fora notificada pelo Ministério do Turismo por meio do Ofício 152/SPOA/SE/MTur (peça 1, p. 255 e 273) .
5.9. Se a federação foi vítima de atos dos ex dirigentes, é possível inferir que seria razoável a entidade ter tomado medidas administrativas ou judiciais contra os responsáveis. Todavia, a recorrente não trouxe qualquer evidência de que tenha implementado providências nesse sentido, inclusive na atual administração. 
5.10. Não procede a alegação de que a Secex Minas Gerais tenha se pronunciado pela regularidade das contas. A Secex/MG, em posicionamento uníssono, concluiu que a defesa apresentada pela Federaminas não logrou comprovar a boa e regular aplicação da totalidade dos recursos transferidos e, assim, afastar o débito imputado. A Secex/MG, em verdade, identificou indícios de ocorrência de fraude na celebração, condução e prestação de contas da avença (peça 29, p. 7) :
38. Esse fato permitiu caracterizar a ocorre¿ncia de fraude no ajuste firmado, em raza¿o de a Federaminas prestar, intencionalmente, informac¿a¿o falsa no plano de trabalho com respeito a¿ realizac¿a¿o do objeto em peri¿odo futuro (1 a 3/11/2004) para um evento ja¿ realizado (13 a 14/10/2004) , portanto, antes do ini¿cio da vige¿ncia, em 1/11/2004, e assim auferir e se apropriar de repasse de recurso federal, o que pode ensejar o enquadramento no crime de falsidade ideolo¿gica, devendo portanto se dar conhecimento ao Ministe¿rio Pu¿blico Federal, para conhecimento e provide¿ncias. (subitem 28.2) 
5.11.	Por fim, os indícios de fraude e recebimento irregular de recursos públicos ganham robustez a partir das inconsistências nos documentos juntados para prestação de contas.
5.12.	A recorrente não trouxe aos autos quaisquer novos elementos capazes de comprovar eventual boa e regular aplicação dos recursos geridos no âmbito do citado convênio. A recorrente acostou aos autos uma série de documentação anteriormente apresentada (relatório de execução física, relação de pagamentos, extratos, notas fiscais, recibos, propostas de locação) . Porém, não acostou declaração de autoridade local que não seja o convenente atestando a realização do evento, filmagens e fotografias do evento contendo o nome do evento e logomarca do MTur, não apresentou material promocional, não encaminhou a documentação relativa ao procedimento licitatório, nem justificou o fato de as notas fiscais 2353 e 2356 emitidas pela empresa Tecnitur não corresponderem ao cheque emitido ou ao valor debitado na conta específica, conforme anteriormente exigido pelo MTur, por meio do Ofício 152/SPOA/SE/MTur e por esta Corte, mediante Ofício 1866/2014-TCU/SECEX-MG, de 2/10/2014 (peças 1, p. 255- 7) .
5.13.	Especificamente quanto às duas notas fiscais da Tecnitur 2353 e 2356 (peça 1, p. 209-211) , reapresentadas neste recurso (peça 116, p. 22 e 23) , que totalizam o valor de R$ 21.017,50, não é possível estabelecer relação com o cheque 850062, emitido no valor de R$ 17.820,00 (peça 1, p. 189; peça 116, p. 21) , que teria sido supostamente utilizado para pagar as despesas descritas nos documentos fiscais, conforme relação de pagamentos (peça 1, p. 183) . 
5.14.	Pesa ainda o fato de as fotos constantes dos autos não evidenciam a execução do evento objeto do convênio "Federaminas Mostra Minas", mas tão somente a mesa de abertura das comemorações dos 50 anos da Federaminas, com a presença de autoridades no evento (peça 23, p. 12-15) . Destaque-se que tais fotos mostram cartazes e banners, nos quais não foi observado qualquer referência ao Governo Federal e ao Ministério do Turismo, contrariando o disposto na cláusula segunda, inciso II, alínea "f", do termo do convênio (peça 1, p. 127) . 
5.15.	Desse modo, configura-se legítima a responsabilização da Federação, que está embasada na Súmula TCU 286, a qual estabelece que a pessoa jurídica de direito privado, destinatária de transferências voluntárias de recursos federais realizadas com vista à consecução de uma finalidade pública, responde solidariamente com seus administradores pelos danos causados ao erário na aplicação desses recursos.
6. Do contraditório e da ampla defesa
6.1. A recorrente argui pelo afronto aos princípios do contraditório e da ampla defesa, tendo em vista que, passados mais de dez anos da data dos eventos, torna-se impossível a apresentação de documentação hábil a demonstrar a correta e regular aplicação dos recursos.
Análise
6.2. A recorrente não logrou êxito nas suas alegações. 
6.3. O convênio foi celebrado no ano de 2004 e o prazo final para a apresentação das contas foi 27/6/2005. 
6.4. A Nota Técnica de Análise 042, de 8/2/2007, emitida pelo MTur, ao examinar as contas apresentou ressalvas (peça 1, p. 259-269) , as quais foram objeto do Ofício 152, também de 8/2/2007, do MTur, endereçado ao Sr. Arthur Lopes Filho, então presidente da Federaminas, para que apresentasse a documentação faltante para a aprovação das contas (peça 1, p. 255-257) . O Aviso de Recebimento (AR) foi assinado e datado em 31/7/2007 (peça 1, p. 273) . 
6.5. Em consequência, ainda no âmbito do MTur, foram expedidos os Ofícios de Notificação 1138, 1139 e 1141, todos datados de 13/9/2012, respectivamente, para Federaminas, Arthur Lopes Filho e Charles Lotfi, dando ciência da reprovação da prestação de contas no valor total do recurso repassado de R$ 50.000,00, em razão das ressalvas apontadas na Nota Técnica 042/2007, item 6 (peça 1, p. 331-335) . 
6.6. No âmbito desta Corte, foi promovida a citação solidária da Federaminas e dos Srs. Arthur Lopes Filho e Charles Lotfi, mediante os Ofícios 1866, 1864 e 1865 (peças 7 a 9) , todos datados de 2/10/2014, cujos ARs foram devidamente entregues e assinados (peças 11, 10 e 13, respectivamente) . Após a solicitação de prorrogação de prazo por parte dos responsáveis Arthur Lopes Filho e Federaminas (peças 12 e 16) , somente a Federaminas apresentou defesa, em 9/12/2014 (peças 23 e 24) . 
6.7. O art. 30, §1ª, da Instrução Normativa STN 1, de 15/1/1997, transcrito na cláusula décima do termo do convênio (peça 1, p. 137) , dispõe que a documentação comprobatória da despesa deverá ser mantida em arquivo da convenente pelo prazo de 5 anos, contados da aprovação da prestação de contas, o que não se efetivou. 
6.8. Vale destacar que esse prazo é interrompido pela prática de algum ato que, de alguma forma, leve ao conhecimento do responsável convenente a adotar alguma providência atinente à prestação de contas, seja solicitando-a integralmente em razão de omissão, seja requisitando outras informações ou documentos complementares (Acórdão 359/2007-TCU-Segunda Câmara, relatado pelo Ministro Aroldo Cedraz) . Desta forma, entende-se por desvirtuado o entendimento do responsável de afronto aos princípios do contraditório e da ampla defesa por decurso de prazo.
6.9. Nessa linha, a Instrução Normativa TCU 71/2012, modificada pela IN 76/2016, vigente à época da constituição deste processo e atualmente em vigor, considera tempestivas as ações de controle externo intentadas em prazo não superior a dez anos desde o fato gerador, como se lê abaixo: 
 "Art. 6º Salvo determinação em contrário do Tribunal de Contas da União, fica dispensada a instauração da tomada de contas especial, nas seguintes hipóteses: 
I - valor do débito atualizado monetariamente for inferior a R$ 75.000,00; 
II - houver transcorrido prazo superior a dez anos entre a data provável de ocorrência do dano e a primeira notificação dos responsáveis pela autoridade administrativa competente;" 
6.10. Nos casos examinados nestes autos, as notificações dos responsáveis no âmbito do Ministério do Turismo ocorreram nos anos de 2007 e 2012. Neste Tribunal, as citações foram implementadas em outubro de 2014. Em nenhuma fase foi ultrapassado o limite temporal consagrado nas normas acima transcritas. 
6.11. Nunca é demais lembrar que a documentação da despesa deve ser mantida em boa ordem pelo convenente pelo prazo de cinco anos, contados da aprovação da prestação ou da tomada de contas dos responsáveis pelo Tribunal de Contas da União (art. 3º, § 4º, da Portaria Interministerial nº 127/2008) . 
6.12. Demonstrado que a Administração Federal adotou providências em tempo hábil para o processamento da matéria em discussão, não socorre ao responsável a alegação de comprometimento ao direito de defesa por transcurso de prazo excessivo. As contas não foram aprovadas pela concedente e os responsáveis foram cientificados de todas as fases do processo.
7.	Da boa-fé e sua consequência sobre multa e juros
7.1. A recorrente entende que deve ser reconhecida sua boa-fé e reconhecido seus efeitos, tendo em vista os seguintes argumentos:
a) a conduta do ex-presidente e do ex-diretor financeiro é de caráter pessoal, não podendo ser transferida à entidade;
b) a própria recorrente procurou o TCU e impulsionou o andamento do procedimento em epígrafe, tanto é que somente após o seu comparecimento espontâneo a mesma foi citada;
c) considerando a boa-fé, deve haver a dispensa dos juros e, mantendo-se a multa, esta deve ser reduzida.
Análise
7.2. A recorrente não logrou êxito nas alegações apresentadas. 
7.3. De acordo com o art. 19 da LO/TCU, quando julgar as contas irregulares, havendo débito, o Tribunal deverá condenar o responsável ao pagamento da dívida atualizada monetariamente, acrescida dos juros de mora devidos.
7.4. Um novo prazo para recolhimento da dívida, incidindo-se apenas atualização monetária, só pode ser fixado na ocorrência de boa-fé do responsável simultaneamente com a inexistência de outra irregularidade nas respectivas contas. Tais condicionantes devem ser aferidos na oportunidade de resposta à citação, nos termos do art. 12, §§ 1º e 2º, da LO/TCU c/c o art. 202, §§ 2º e 3º, do Regimento Interno/TCU.
7.5. No caso concreto, quanto à alegada boa-fé, não há que se reconhecê-la, uma vez que a jurisprudência maciça deste Tribunal em relação a essa questão restringe-se a pessoas jurídicas de direito público. Quanto à aplicação desse entendimento a pessoas jurídicas de direito privado, cabe transcrever, por pertinente, trecho do voto condutor do Acórdão 3375/2006-TCU-Segunda Câmara no qual o relator, Ministro Ubiratan Aguiar, analisou essa questão:
Por oportuno e já para descartar eventuais contra-argumentos no sentido de que o entendimento acima [impossibilidade de aferição de boa-fé do ente público] atrapalharia a atuação do TCU no que tange ao exame da boa-fé quando envolva atos relacionados à pessoa jurídica de direito privado, é preciso esclarecer de pronto que a tese ora defendida não cria obstáculos ao exercício do controle externo.
Digo isso porque, caso uma pessoa jurídica de direito privado (por exemplo, uma empresa contratada pelo poder público) seja citada solidariamente com um gestor público, entendo que - apesar de a boa-fé dessa também não poder ser analisada diretamente - a boa-fé dos administradores da mesma poderá ser examinada. E, em condições normais, a conduta dos últimos obrigará a primeira.
Cumpre lembrar que o art. 47 do Código Civil dispõe que os atos dos administradores obrigam a pessoa jurídica, dede que exercidos nos limites de seus poderes definidos no ato constitutivo. No caso de extrapolação desses limites, pode haver a responsabilização direta desses administradores, por meio da desconsideração da personalidade jurídica. Donde depreende-se que, em qualquer dessas duas situações, a análise da conduta será a dos administradores e não a da pessoa jurídica de direito privado, já que esta também é um ente inanimado destituído de vontade. Nesse raciocínio, a análise da boa-fé seguirá o mesmo caminho, ou seja, será feita em relação aos administradores.
Assim, a boa-fé será examinada sob dois enfoques, dos quais decorrerão consequências para a pessoa jurídica de direito privado ou para os respectivos administradores (neste último caso, por meio da desconsideração da personalidade jurídica) . Explico: no primeiro enfoque investigar-se-á se a conduta dos administradores dessa pessoa jurídica circunscreveu-se aos limites dos poderes definidos no ato constitutivo. Em caso afirmativo, a boa-fé que será examinada será a desses administradores, mas as consequências afetarão a pessoa jurídica, já que o mencionado art. 47 do Código Civil estabelece que esta obriga-se pelos atos dos administradores. No segundo enfoque, investigar-se-á se a conduta dos administradores extrapolou os limites dos poderes definidos no ato constitutivo. Caso tenha ocorrido essa extrapolação, a boa-fé examinada será também a dos administradores, mas qualquer consequência em relação a essa análise poderá refletir na esfera jurídica dos próprios administradores, até mesmo com a responsabilização destes. Nesta hipótese, refiro-me a aplicação da teoria da desconsideração da personalidade jurídica, que decorre da constatação do abuso da personalidade jurídica por parte dos administradores (art. 50, CC) (grifei) .
7.6. É em homenagem ao interesse público que o Tribunal confere tratamento diferenciado às pessoas jurídicas de direito público. Pode-se entender que, excepcionalmente, o Tribunal confere a essas entidades a presunção de boa-fé, ou então que lhes concede o direito ao referido procedimento preliminar apesar da impossibilidade de aferição de boa-fé.
7.7. Assim, por exemplo, ao imputar débito a determinado Município, entidade que representa a coletividade que ali reside e atua, o interesse público move o Tribunal no sentido de lhe conceder um novo e improrrogável prazo para recolhimento do débito, livre dos juros de mora, o que permitirá o julgamento pela regularidade com ressalva das contas do Município.
7.8. Não há razão, porém, para conferir a mesma excepcionalidade às pessoas jurídicas de direito privado. Nesses casos, como o ora em análise, aplica-se a regra regimental: não havendo a efetiva comprovação de boa-fé, afasta-se o procedimento preliminar de concessão de novo e improrrogável prazo para recolhimento do débito, passando-se, de imediato, ao julgamento de mérito. Nesse sentido, Acórdão 13.232-TCU-2ª Câmara, de relatoria do Ministro Raimundo Carreiro.
7.9. A avaliação da boa-fé em relação às consequências alcançadas pelas pessoas jurídicas de direito privado, deve ocorrer em função da conduta de seus administradores, uma vez que aquela obriga-se pelos atos destes, desde que não extrapoladas suas competências. A tese, aplicável a esse processo, foi reproduzida no voto que fundamentou o Acórdão 5664/2014-TCU-Primeira Câmara, da relatoria do Ministro Bruno Dantas, e registrada no Boletim de Jurisprudência 57.
7.10. No caso em análise, não constam nos autos elementos que permitam reconhecer a boa-fé dos Srs. Arthur Lopes Filho e Charles Lotfi, que não apresentaram elementos capazes de elidir as irregularidades apontadas, nem conseguiram afastar as evidências e conclusões que apontam a ocorrência de desvio de conduta e fraude na celebração e execução do convênio. As irregularidades, de toda sorte, resultaram no repasse de recursos públicos que beneficiaram a entidade que representavam.
7.11. Outrossim, ainda que fosse possível reconhecer a boa-fé dos administradores, não seria excluída a aplicação dos juros, uma vez que existem diversas irregularidades não sanadas.
7.12. No tocante à multa, esta se faz necessária, especialmente em razão do caráter retributivo e preventivo, seja geral ou especial, tendo em vista que a recorrente não prestou devidamente contas dos recursos recebidos em decorrência do convênio.
7.13.	A ponderação do valor da apenação é tarefa do julgador, cabendo a ele sopesar a gravidade relativa das irregularidades na hora de calcular a dosimetria da pena a ser aplicada.
7.14.	Note-se que tal atividade do julgador envolve uma certa margem de discricionariedade. Nesse sentido, as multas, fundadas no artigo 57 da Lei 8.443/1992, estabelecidas em R$ 10 mil, parecem razoáveis, sopesando-se adequadamente as condutas dos responsáveis que ocorreram em débito de R$ 50 mil em valores históricos, ressaltando-se que quando o responsável é julgado em débito, pode o Tribunal aplicar-lhe multa de até cem por cento do valor atualizado do dano causado ao erário, conforme estabelecido no art. 267 do Regimento Interno. 
7.15. Assim, na linha da jurisprudência deste Tribunal, e considerando que não constam nos autos elementos que permitam reconhecer a boa-fé do ex-Presidente e do ex-Diretor-Tesoureiro, cabe ao Tribunal julgar irregulares as contas, com a condenação solidária dos responsáveis ao pagamento do débito com a incidência de multa e juros, tal como determinou o acórdão vergastado.
CONCLUSÃO
8. Em face das análises anteriores, conclui-se que:
a) se a entidade e os administradores estão coobrigados na prestação de contas dos recursos públicos, o prejuízo ao Erário decorrente do manejo irregular de tais valores deve ser atribuído a ambos;
b) a responsabilidade da Federaminas decorre da Súmula TCU 286, a qual estabelece que a pessoa jurídica de direito privado, destinatária de transferências voluntárias de recursos federais realizadas com vista à consecução de uma finalidade pública, responde solidariamente com seus administradores pelos danos causados ao erário na aplicação desses recursos.
c) a Administração Federal adotou providências em tempo hábil para o processamento da matéria em discussão, logo, não há respaldo para a alegação de comprometimento ao direito de defesa por transcurso de prazo excessivo;
d) a avaliação da boa-fé em relação às consequências alcançadas pelas pessoas jurídicas de direito privado deve ocorrer em função da conduta de seus administradores, uma vez que aquela obriga-se pelos atos destes, desde que não extrapoladas suas competências;
e) não constam nos autos elementos que permitam reconhecer a boa-fé dos Srs. Arthur Lopes Filho e Charles Lotfi, que não apresentaram elementos capazes de elidir as irregularidades apontadas, nem conseguiram afastar as evidências e conclusões que apontam a ocorrência de desvio de conduta e fraude na celebração e execução do convênio.
8.1. Com base nessas conclusões propõe-se o não provimento do recurso, mantendo-se o acórdão original em seus exatos termos.
8.2. No tocante ao pedido para pagamento parcelado do débito, verifica-se que o acórdão recorrido já autorizou tal procedimento em seu item 9.6, cabendo apenas comunicar à parte a possibilidade de realizar o pagamento nos moldes permitidos em norma.
8.3. Registre-se, por fim, que a recorrente requer a realização de sustentação oral por ocasião do julgamento em plenário (peça 148) , cabendo o seu deferimento nos termos do art. 168 do RI/TCU. A notificação da parte acerca do deferimento de seu pedido deve ser realizada por meio da publicação das pautas das sessões na imprensa oficial ou portal do Tribunal na internet e em excerto do Boletim do Tribunal de Contas da União, nos termos do art. 3º da Portaria TCU 239/2000 c/c art. 141, § 4º, do RITCU.
PROPOSTA DE ENCAMINHAMENTO
9.	Diante do exposto, com fundamento nos artigos 32, inciso I, e 33 da Lei 8.443/1992, submetem-se os autos à consideração superior, propondo-se:
a) não conhecer do recurso interposto por Arthur Lopes Filho e Charles Lotfi, por restar intempestivo e não apresentar fatos novos;
b) conhecer do recurso interposto pela Federação das Associações Comerciais e Empresariais do estado de Minas Gerais, para, no mérito, negar-lhe provimento; 
c) comunicar à recorrente que se encontra autorizado o pagamento parcelado do débito, nos moldes definidos no item 9.6 do acórdão recorrido;
d) deferir o pedido de sustentação oral, nos termos do art. 168 do RI/TCU, devendo a parte ser notificada nos moldes previstos no art. 3º da Portaria TCU 239/2000 c/c art. 141, § 4º, do RITCU;
e) comunicar à recorrente e aos demais interessados a deliberação que vier a ser proferida por esta Corte."
É o Relatório.

Rafael Freitas Machado (OAB/DF 20.737), Vinícius Dornellas Lott (OAB/MG 157.308), Guilherme Cardoso Leite (OAB/DF 26.225) e outros.

Subprocurador-Geral Paulo Soares Bugarin.

TOMADA DE CONTAS ESPECIAL. CONVÊNIO. CONTAS IRREGULARES COM DÉBITO E MULTA. RECURSO DE RECONSIDERAÇÃO. CONHECIMENTO. IMPROCEDÊNCIA DOS ARGUMENTOS. ELEMENTOS INSUFICIENTES PARA A ALTERAÇÃO DO JUÍZO ANTERIOR. NÃO PROVIMENTO.

TOMADA DE CONTAS ESPECIAL (TCE)

Secretaria de Recursos (Serur); Secretaria de Controle Externo no estado de Minas Gerais.

O Recurso de Reconsideração interposto pela Federação das Associações Comerciais e Empresariais do Estado de Minas Gerais - Federaminas merece ser conhecido, eis que adimplidos os requisitos aplicáveis à espécie, de conformidade com os arts. 32, inciso I, e 33, da Lei 8.443/1992.
2.	Como visto no Relatório precedente, trata-se de processo de Tomada de Contas Especial instaurada pelo então Ministério do Turismo, tendo como responsáveis a Federaminas e os Srs. Arthur Lopes Filho e Charles Lotfi, respectivamente, ex-Presidente e ex-Diretor Tesoureiro da entidade, em razão da impugnação total das despesas do Convênio 261/2004, com repasse de R$ 50.000,00, que tinha por objeto o apoio para a realização da feira "Federaminas Mostra Minas", incluindo a confecção de material promocional, a locação de veículos e do espaço do evento, bem como a montagem dos estandes.
3.	Referidos responsáveis tiveram suas contas julgadas irregulares, com condenação em débito solidário e aplicação de multa por meio do Acórdão 2909/2016-TCU-Plenário, eis que não lograram êxito em comprovar a boa e regular aplicação dos recursos federais repassados.
4.	A diversas ocorrências que ensejaram a instauração do processo e o juízo pela irregularidade das contas consistiram, em síntese, em: a) indícios de desvio de conduta e de fraude, em decorrência de possível falsidade ideológica, com manipulação de datas informadas, que culminaram com a realização de despesas não autorizadas; e b) não comprovação da regular aplicação dos recursos transferidos, em razão da ausência de documentos exigidos na prestação de contas, impossibilitando a formação de juízo quanto à regular execução físico-financeira do objeto.
5.	Nesta etapa processual, pertinente esclarecer que, em sede de exame preliminar de admissibilidade, não foram conhecidos os Recursos de Reconsideração interpostos pelos ex-dirigentes Arthur Lopes Filho e Charles Lotfi, por restarem intempestivos e não apresentarem fatos novos supervenientes ou documento idôneo, aptos a excetuar a referida condição, nos termos do artigo 32, parágrafo único e inciso I, da Lei 8.443/1992, c/c o artigo 285, caput e § 2º, do Regimento Interno/TCU.
6.	Quanto ao recurso interposto pela Federaminas, arguindo a exclusão da sua responsabilidade em face das irregularidades apuradas, o exame empreendido pela Serur refutou, com bastante propriedade, todos os argumentos apresentados pela entidade, devendo ser rejeitado o Pedido de Reconsideração. 
7.	A Federaminas alegou, em síntese, que voluntariamente procurou o Tribunal, tendo sido prejudicada pela atitude dolosa dos seus antigos dirigentes, os quais teriam omitido a informação de ausência de aprovação das contas prestadas e que, se realmente houve fraude, teria sido praticada pelos ex-dirigentes, em desacordo com os normativos da entidade.
8.	Alegou ainda a Federaminas que o instituto da desconsideração da personalidade jurídica deveria ser observado sob a ótica reversa, considerando que os ex-dirigentes, extrapolando os interesses da entidade, teriam se furtado das obrigações assumidas perante a pessoa jurídica e que se esquivaram do dever de apresentação de documentação para a prestação das contas.
9.	Desse modo, não poderia ser imputada à recorrente a responsabilidade pelas atitudes alheias praticadas em seu nome, devendo esta recair sobre os ex-dirigentes, de conformidade com diversos julgados do Tribunal (Acórdão 1299/2009-TCU-Primeira Câmara e 3.665/2012 - 2ª Câmara) .
10.	Com efeito, assiste razão à Serur, corroborada em suas conclusões pelo parecer do MPTCU, cujas instruções incorporo às minhas razões de decidir, no sentido de que o recurso não merece prosperar, devendo ser mantido o juízo inicial pela irregularidade das contas, com condenação em débito solidário e aplicação de multa.
11.	Consoante bem esclarecido pela unidade instrutiva, as deliberações mencionadas no recurso "contemplam outras sortes de irregularidades e situações fáticas, não constituindo autênticos precedentes a serem replicados no processo em causa".
12.	Ademais, foi promovida a responsabilização da Federaminas ao arrimo da Súmula TCU 286, in verbis: "A pessoa jurídica de direito privado destinatária de transferências voluntárias de recursos federais feitas com vistas à consecução de uma finalidade pública responde solidariamente com seus administradores pelos danos causados ao erário na aplicação desses recursos.".
13.	Assim, conforme bem concluído pela Serur, "se a entidade e os administradores estão coobrigados na prestação de contas dos recursos públicos, o prejuízo ao Erário decorrente do manejo irregular de tais valores deve ser atribuído a ambos". Daí exsurge a condenação em débito solidário promovida pela Tribunal.
14.	Em acréscimo, a unidade técnica informou que a recorrente não trouxe aos autos novos elementos capazes de comprovar eventual boa e regular aplicação dos recursos e que a Secex-MG já havia identificado, no processamento da causa, indícios de ocorrência de fraude na celebração, condução e prestação de contas.
15.	Conforme anotado na instrução, ao final do processo de tomada de contas especial restou caracterizada a "ocorrência de fraude no ajuste firmado, em raza¿o de a Federaminas prestar, intencionalmente, informação falsa no plano de trabalho com respeito a¿ realização do objeto em período futuro (1 a 3/11/2004) para um evento ja¿ realizado (13 a 14/10/2004) , portanto, antes do início da vigência, em 1/11/2004, e assim auferir e se apropriar de repasse de recurso federal (...) ".
16.	Quanto às demais alegações da recorrente, verifico que carecem de respaldo documental idôneo e de comprovação, bem como não foi verificado qualquer cerceamento de defesa da entidade.
17.	Por fim, inexistem nos autos elementos que possibilitem reconhecer a boa-fé dos ex-dirigentes e, como bem esclarecido pela Serur, a "avaliação da boa-fé em relação às consequências alcançadas pelas pessoas jurídicas de direito privado deve ocorrer em função da conduta de seus administradores, uma vez que aquela obriga-se pelos atos destes, desde que não extrapoladas suas competências".
	Ante o exposto, VOTO por que seja adotada a deliberação que ora submeto a este Colegiado.
TCU, Sala das Sessões Ministro Luciano Brandão Alves de Souza, em 25 de setembro de 2019.
AROLDO CEDRAZ 
Relator